---
title: "Santé humaine liée à l'obésité (bloc-notes)"
author: "Jérome Borgniet, Arthur Ohmann, Théo Galand, Pierre Vandenberghe" 
date: "`r Sys.Date()`"
format:
  html:
    code-fold: true
    code-tools: true
    toc: true
editor: visual
lang: fr
bibliography: bibliography/references.bib
---

<!--# Dans les différentes sections, vous trouverez des indicateurs "...Vos XXX ici..." Vous devez bien sûr REMPLACER ces indicateurs par votre propre texte. Ne les laissez pas dans votre version finale du document. Vous devez travailler dans le même document (pas question de faire un document séparé par étudiant). Gérez les conflits éventuels. -->

```{r setup, include=FALSE}
# Ceci est nécessaire pour les tests SDD, ne pas utiliser dans un "vrai" projet
if (!"tools:tests" %in% search())
  source(here::here("tests/tools_tests.R"), attach(NULL, name = "tools:tests"))

# Configuration de l'environnement SciViews::R
SciViews::R("infer","model",lang = "fr")
```

# Introduction et but

Au cours des dernières décennies, la santé humaine a connu un déclin alarmant dans de nombreuses régions du monde. L'obésité est l'un des principaux facteurs contribuant à cette tendance inquiétante, car elle peut entraîner un large éventail de problèmes de santé, notamment des maladies cardiovasculaires, des accidents vasculaires cérébraux, des cancers, des troubles musculo-squelettiques et des troubles mentaux. En outre, l'obésité est souvent associée à un mode de vie sédentaire et à une alimentation malsaine, qui peuvent également avoir des effets négatifs sur la santé.

@lebacq2015 a étudié différents indices permettant de quantifier, entre autres, l'obésité des personnes. Notre but est de tester quelques-uns de ces indices sur un échantillon de la population du Hainaut âgée de 18 ans ou plus, et d'établir des liens avec le mode de vie ou l'alimentation.

# Matériel et méthodes

Les données ont été collectées par un groupe d'une trentaine d'expérimentateurs qui se sont réparti le travail. Le choix des mesures à réaliser a fait l'objet d'un consensus au sein du groupe par l'élaboration d'un dictionnaire des données commun. Les mesures sujettes à variation (la masse plus particulièrement) ont fait l'objet d'une intercalibration. Ces données sont pseudonymisées afin de respecter l'anonymat des sujets étudiés en respect du RGPD (règlement général de la protection des données, règlement d'application en Europe).

La description des données et les tests statistiques sont réalisés dans la SciViews Box 2024 en utilisant [Saturn Cloud](https://saturncloud.io) (Linux) avec le [logiciel R](https://www.r-project.org) (`r R.version.string`).

# Résultats

## Description des données

<!--% Ajoutez un chunk d'importation des données à partir de vos données remaniées dans `data/biometry.rds`. Inspirez-vous de vos projets individuels pour écrire correctement ces chunks. -->

```{r import}
biometry <- read$rds("data/biometry.rds")

```

<!--% Ensuite vous décrirez graphiquement (avec `chart()`) et numériquement (tableaux avec `tabularise()`, `skimr::skim()`, etc.) vos données. Chaque étudiant ajoute deux éléments descriptifs pertinents. -->

### Description par l'étudiant 1

...Vos deux descriptions ici...

```{r description 1 étudiant 1}
chart(data = biometry, masse_corr ~ tour_taille | genre) + geom_point() 



```

On observe une tendance à avoir une masse plus importante lorsque le tour de taille est lui aussi plus grand. On observe également que les hommes ont des tour de taille plus fins et une masse plus grande en générale.

```{r description 2 étudiant 1}


tableau_taille <- biometry %>%
  select(tour_taille, masse_corr) %>%
  mutate(
    categorie_tour_taille = cut(tour_taille, 
                                 breaks = c(80, 90, 100, 110,120, 200), 
                                 labels = c("80-90", "90-100", "100-110","110-120", "120 et plus"))
  ) %>%
  group_by(categorie_tour_taille) %>%
  summarise(
    moyenne_masse_corr = mean(masse_corr, na.rm = TRUE),
    nb_observations = n()
  )
  knitr::kable(tableau_taille,caption = "Tableau : Moyenne de la Masse Réelle par Catégorie de Tour de Taille", 
        col.names = c("Catégorie Tour de Taille (cm)", "Moyenne Masse Réelle (kg)", "Nombre d'Observations"))

```

On observe que le poids a tendance à augmenter avec le tour de taille. On peut également noter que le nombre d'observation est bien plus grand de 80 à 100cm de tour de taille. ...Vos deux descriptions ici...

```{r description 1 étudiant 2}
#chart(biometry, tour_taille ~ masse_corr %col=% masse_corr)+ geom_point()

chart(data = biometry, masse_corr ~ genre) +
  geom_boxplot() +
  labs(title = "Répartition de la masse selon le genre",
       x = "Genre", y = "Masse (kg)") 

```

On observe que la masse corporelle médiane est plus élevée chez les hommes que chez les femmes. Les hommes présentent aussi une variabilité plus faible (avec quelques valeurs extrêmes) que les femmes. On pourrait suggèrer que cette différence notable de répartition de la masse entre les genres est liée à des facteurs physiologiques ou comportementaux selon le genre (composition corporelle, habitudes alimentaires)

```{r description 2 étudiant 2}
chart(data = biometry, ~ alcool ) +
  geom_histogram(bins = 20) + 
  ylab("Effectifs")


```

On a une distribution asymétrique à droite, la majorité des individus consomment peu d'alcool et au plus qu'on avance vers une consommation importante, on a de moins en moins d'individus présents

### Description par l'étudiant 3

...Vos deux descriptions ici...

```{r description1etudiant3}
chart(data = biometry, tour_poignet ~ tour_taille %col=% sucre) +
  geom_point() 
```

Nous observons sur ce graphique que la consommation de sucre ne semble pas avoir d'impact concret sur le tour de poignet et le tour de taille.

```{r description2etudiant3}
chart(data = biometry, ~ activite_physique ) +
  geom_histogram(bins = 20)


```

On observe que dans notre échantillon l'activité physique est décrite selon une distribution bimodale et qu'une grande partie des individus ne fais pas de sport \# levels age -\> pour créer des catégories

### Description par l'étudiant 4

```{r description1etudiant4}
#compraison du type d'alimentation et du bmi
chart(biometry, masse_corr ~ alimentation) +
 geom_boxplot(na.rm = TRUE)

```

On observe très peu de différence de masse entre les personnes ayant un régime carnivore et omnivore. Cependant, les végétarien ont une moyenne beaucoup plus faible. Mais est-ce que cela influence vraiment leur BMI ?

```{r description2etudiant4}
#tableau par sex comparant la moyenne de taille et de poid 
biometry %>%
  group_by(., genre) %>%  
  summarise(
    `Taille Moyenne` = mean(taille, na.rm = TRUE),
    `Masse Moyenne` = mean(masse_corr, na.rm = TRUE),
    `Nombres Mesurés` = n()
  ) -> c
  as.data.frame(c)

```

On observe la différence entre dans le poids et la taille moyenne des Hommes et des Femmes. Les hommes sont en général plus grand et plus massifs que les femmes. On pourrait alors se demander si cela influence le BMI.

## Calcul d'indices

<!--% Calculez au moins quatre indices (un par étudiant) en vous basant sur la littérature et en relation avec votre question de recherche. Décrivez chaque indice avec une formule mathématique en LaTeX. Calculez une nouvelle variable dans votre tableau pour cet indice sur base de la formule mathématique. Si cela est pertinent, définissez aussi une variable facteur qui qualifie l'état de bonne santé selon une échelle qualitative. -->

<!--# N'hésitez pas à associer un graphique ou un tableau utiles pour visualiser/décrire vos indices calculés. -->

### Indice 1

<!--% Description et formule ci-dessous. -->

```{r indice1}
# Calcul de la ou des variables reprenant l'indice sous forme numérique (et facteur) 
biometry <-
  mutate(biometry,
    rtt = tour_taille / taille,
    biometry$rtt_cat  <- cut(biometry$bmi, 
  breaks = c(0, 18.5, 24.9, 29.9, Inf),  # Seuils standards du BMI
  labels = c("Sous-poids", "Poids normal", "Surpoids", "Obèse"),  # Noms des classes
  right = FALSE)
```

<!--% Graphique ou tableau utilisant l'indice calculé.-->

```{r plot_indice1}
chart(data = biometry, masse_corr ~ rtt | genre) + geom_point() +  xlab("rapport tour de taille taille ") + ylab( "Masse de l'individu kg")

```

<!--% Interprétation en quelques points du graphique ou tableau. -->

-   La relation n'est pas totalement linéaire entre le rtt et la masse réelle.

-   On observe une augmentation de la masse lorsque le rapporttour de taille/taille augmente

### Indice 2

<!--% Description et formule ci-dessous. -->

```{r indice2}
# Calcul de la ou des variables reprenant l'indice sous forme numérique (et facteur)
#calcul du RTH
biometry <- biometry %>%
  mutate(rth = tour_taille / tour_hanche)

#catégorisation du risque selon le sexe
biometry_homme <- filter(biometry, genre == "H") 
biometry_homme$rth_cat_homme <- cut(biometry_homme$rth, 
  breaks = c(0, 0.85, 0.95, Inf),  # Seuils standards de rth
  labels = c("Risque bas", "Normal", "Obésité androîde"),  # Noms des classes
  right = FALSE)

biometry_femme <- filter(biometry, genre == "F") 
biometry_femme$rth_cat_femme <- cut(biometry_femme$rth, 
  breaks = c(0, 0.65, 0.8, Inf),  # Seuils standards de rth
  labels = c("Risque bas", "Normal", "Obésité androîde"),  # Noms des classes
  right = FALSE)


```

ratio avec tour de taille et tour de hanche et masse et tenir compte du sexe soit graphique soit quand on interprete (le mieux nouvelle colonne avec bas ou haut risque conditionnel au sexe, case_when dans un smutate) <!--% Graphique ou tableau utilisant l'indice calculé.-->

```{r plot_indice2}
# Graphique ou tableau utilisant l'indice calculé.
chart(biometry_homme, masse_corr ~ rth_cat_homme)+
  geom_boxplot() + 
  ylab("Masse en kg")



```

<!--% Interprétation en quelques points du graphique ou tableau. -->

-   ...

-   ...

-   ...

### Indice 3

<!--% Description et formule ci-dessous. -->

```{r indice3}
# Calcul de la ou des variables reprenant l'indice sous forme numérique (et facteur)
 biometry <- smutate(biometry,
   IC = (tour_taille/100)/(0.109*(sqrt(masse_corr/(taille/100)))))


```

<!--% Graphique ou tableau utilisant l'indice calculé.-->

```{r plot_indice3}
# Graphique ou tableau utilisant l'indice calculé.
a <- chart(biometry, alimentation ~ IC %fill=% alimentation) +
  geom_boxplot() +
  labs(x = "indice de conicité", y = "type d'alimentation") 
b <- chart(biometry, genre ~ IC %fill=% genre) +
  geom_boxplot() +
  labs(y = "genre", x = "indice de conicité") +
  scale_fill_viridis_d()

combine_charts(list(a,b), ncol = 1, nrow = 2)
```

<!--% Interprétation en quelques points du graphique ou tableau. -->

-   L'indice de conicité semble décrire relativement bien l'obésité chez les individus, en effet il semble être influencé par le régime alimentaire et pas par le genre.

-   On peut observer que la moyenne de cet indice est plus basse chez les végétariens même si il faut rester critique car nous avons mesurer peu d'individus de cette catégorie.

-   De manière générale on peut observer que l'indice prend des valeurs plus écartées pour les femmes que pour les hommes, en effet on observe des quartiles beaucoup plus important malgré une moyenne similaire entre les 2 groupes

### Indice 4

<!--% Description et formule ci-dessous. -->

```{r indice4}
# calcul de bmi et ajout de la masse_real
biometry <- smutate(biometry, 
  bmi = masse_corr/(taille/100)^2
  )
biometry$bmi_cat <- cut(biometry$bmi, 
  breaks = c(0, 18.5, 24.9, 29.9, Inf),  # Seuils standards du BMI
  labels = c("Sous-poids", "Poids normal", "Surpoids", "Obèse"),  # Noms des classes
  right = FALSE)

```

<!--% Graphique ou tableau utilisant l'indice calculé.-->

```{r plot_indice4}

# changer en tableau  de nombre de chaque catégories par genre !?
biometry %>.%
  sgroup_by(., genre, bmi_cat) %>.%
  ssummarise(.,
  `nombre d'individus mesurés` = fn(bmi_cat)) -> d
as.data.frame(d)


  
```

<!--% Interprétation en quelques points du graphique ou tableau. -->

-   On remarque qu'en général, que cela soit chez les femmes ou les hommes, il y a plus de gens avec un poids normal ou un sur-poids.

-   Il n'est pas possible d'évaluer les tendances de l'un ou l'autre genre car l'expérience n'est pas dans un plan balancé. Nous ne pouvons pas déterminer si l'un ou l'autre genre à tendance a avoir un BMI plus élevé ou non. Nous pouvons quand même observer une certaine similarité entre les hommes et les femmes, le BMI ne tiens donc pas en compte du genre de l'individu.

-   Les personnes en sous-poids sont les moins représentées car elles sont en dessous de 10% de l'échantillion (et 6% pour les hommes)

## Tests d'hypothèses

<!--% Dans cette partie, réalisez plusieurs tests d'hypothèses pour répondre à des questions en relation avec votre but. N'hésitez pas à employer les indices que vous avez calculés ci-dessus, ainsi que les variables de départ. Effectuez et interprétez au moins deux tests d'hypothèses pour chaque type ci-dessous. Répartissez le travail entre les étudiants : à chaque fois deux étudiants réalisent les deux tests et les deux autres les interprètent (les commits doivent bien montrer qui a fait quoi). -->

<!--# Chaque test d'hypothèse doit être correctement employé. Vous devez indiquer, pour chaque test, l'hypothèse nulle et l'hypothèse alternative. Vous devez vérifier les conditions d'application du test d'hypothèse. Vous le réalisez, et ensuite vous l'interprétez du point de vue statistique d'abord et biologique ensuite. -->

### Test de Chi^2^ 1

<!--% Graphique ou tableau présentant les données par rapport au test à réaliser. -->

```{r plot_chi2_1}
chart(data = biometry, rtt ~ bmi) + 
  geom_point() + 
  ylab("rapport taille taille") + 
  xlab("BMI")
```

<!--% Hypothèse nulle et alternative -->

H0 : 
H1 :

<!--% Vérification des conditions d'application -->

```{r test_chi2_1}
#chisq.test(biometry, p = c(___,___), rescale.p = FALSE)

```

<!--% Interprétation statistique et biologique -->

### Test de Chi^2^ 2

<!--% Graphique ou tableau présentant les données par rapport au test à réaliser. -->

```{r plot_chi2_2}

```

<!--% Hypothèse nulle et alternative -->

<!--% Vérification des conditions d'application -->

```{r test_chi2_2}

```

<!--% Interprétation statistique et biologique -->

<!--# Travaillez jusqu'ici pour le module 7. -->

### Test t de Student 1

<!--% Graphique ou tableau présentant les données par rapport au test à réaliser. -->

```{r plot_t_1}
chart(data = biometry,bmi ~ activite_physique ) +
  geom_point()

```

<!-- Hypothèse nulle et alternative -->
H0 :μ(bmi) homme  = μ(bmi) femme

H1 :μ(bmi) homme !=  μ(bmi) femme


<!-- Vérification des conditions d'application -->

```{r test_t_1}
t.test(data = biometry, bmi ~ genre,
  alternative = "two.sided", conf.level = 0.95, var.equal = TRUE)

```

<!-- Interprétation statistique et biologique -->

### Test t de Student 2

<!--% Graphique ou tableau présentant les données par rapport au test à réaliser. -->

```{r plot_t_2}
chart(data = biometry, bmi ~ intolerance_gluten) +
  geom_boxplot() +
labs(x = "intolérance au gluten", y = "indice de masse corporel")

```

<!--% Hypothèse nulle et alternative -->

H0 :μ(bmi) intolérants au gluten < μ(bmi) tolérant du gluten

H1 :μ(bmi) intolérants au gluten >= μ(bmi) tolérant du gluten

<!--% Vérification des conditions d'application -->

```{r test_t_2}
t.test(data = biometry, bmi ~ intolerance_gluten,
  alternative = "less", conf.level = 0.95, var.equal = TRUE)

```

<!--% Interprétation statistique et biologique -->

<!--# Travaillez jusqu'ici pour le module 8. Commencez à travailler sur le rapport (intro, mat&met). -->

### ANOVA à un facteur 1

<!--% Graphique ou tableau présentant les données par rapport au test à réaliser. -->

```{r plot_anova1_1}
biometry <- drop_na(biometry, sucre)
chart(data = biometry, rtt ~ sucre) + 
  geom_violin(na.rm = TRUE) +
  geom_jitter(width = 0.05, alpha = 0.5, na.rm = TRUE) +
  stat_summary(geom = "point", fun = "mean", color = "red", size = 3, na.rm = TRUE)

```

<!--% Hypothèse nulle et alternative -->

H0:μ jamais = μ rarement = μ régulièrement = μ souvent 

H1 : μ i =! μ j

<!--% Vérification des conditions d'application -->

```{r test_anova1_1}
bartlett.test(data = biometry, rtt ~ sucre)

anova(biometry_anova1_1 <- lm(data = biometry, rtt ~ sucre)) |> tabularise()

```

```{r qqplot_anova1_1}
chart$qqplot(biometry_anova1_1)

```

```{r kruskal_anova1_1}
kruskal.test(biometry, log(rtt) ~ sucre)

```

```{r posthoc_anova1_1}
summary(biometry_kw_comp1 <- nparcomp::nparcomp(data = biometry, log(rtt) ~ sucre))
  plot(biometry_kw_comp1)

```

<!--% Interprétation statistique et biologique -->


### ANOVA à un facteur 2

<!--% Graphique ou tableau présentant les données par rapport au test à réaliser. -->

```{r plot_anova1_2}
chart(data = biometry, bmi ~ alimentation) +
  geom_violin() +
  geom_jitter(width = 0.05, alpha = 0.5) +
  stat_summary(geom = "point", fun = "mean", color = "red", size = 3) +
  ylab("BMI")
```

<!--% Hypothèse nulle et alternative -->

H0: %\mu%\[vg\] = %\mu%\[carn\] == %\mu%\[om\]

H1: ∃(i,j) tel que %\mu%\[i\] != %\mu%\[j\] (avec i et j sont "carnivore", "omnivore" ou "végétarien")

<!--% Vérification des conditions d'application -->

```{r test_anova1_2}
bartlett.test(data = biometry, bmi ~ alimentation)

  
```

Nous ne rejetons pas H0 au seuil alpha de 5% donc nous confirmons l'homoscédasticité dans nos sous-groupes grâce au test de bartlett

```{r test_anova1_2}

anova(biometry_anova1_2 <- lm(data = biometry, bmi ~ alimentation)) |> tabularise()

```

```{r qqplot_anova1_2}
chart$qqplot(biometry_anova1_2, lang = "fr")

```

<!--% Interprétation statistique et biologique -->

Nous ne rejetons pas H0 au seuil alpha de 5%.
Nous ne pouvons donc pas significativement dire que le bmi dépend de l'alimentation des différents sujets mesurés lors de l'expérimentation.

<!--# Travaillez jusqu'ici pour le module 9. Commencez à rédiger la partie résultats avec la description des données. -->

### ANOVA à deux facteurs 1

<!--% Graphique ou tableau présentant les données par rapport au test à réaliser. -->

```{r plot_anova2_1}

```

<!--% Hypothèse nulle et alternative -->

<!--% Vérification des conditions d'application -->

```{r test_anova2_1}

```

<!--% Interprétation statistique et biologique -->

### ANOVA à deux facteurs 2

<!--% Graphique ou tableau présentant les données par rapport au test à réaliser. -->

```{r plot_anova2_2}
  biometry %>.%
  sgroup_by(., intolerance_gluten, intolerance_lactose) %>.%
  ssummarise(., mean_bmi = mean(bmi)) %>.%
  print(.) %>.% # Tableau des moyennes par groupes
  chart(data = ., mean_bmi ~ intolerance_gluten %col=% intolerance_lactose %group=% intolerance_lactose) +
    geom_line() +
    geom_point()

```

<!--% Hypothèse nulle et alternative -->

<!--% Vérification des conditions d'application -->

```{r test_anova2_2}

```

<!--% Interprétation statistique et biologique -->

# Discussion et conclusions

<!--% Reprenez ci-dessous sous forme d'éléments de listes brefs les résultats les plus importants que vous retirez de votre analyse. Ils doivent vous guider pour décider quels tests (les plus intéressants) vous allez conserver dans le rapport. -->

-   ...

-   ...

-   ...

-   ...

-   ...

<!--# Important : ce document doit compiler SANS ERREURS avec le bouton 'Rendu' sinon le travail sera sanctionné lourdement. La compilation du document Quarto est maintenant considérée comme acquise. -->

#Bibliographie 

infos et données sur rth : https://www.cregg.org/commissions/motricite-et-nutrition/outils/#:~:text=RTH%20%3A%20rapport%20taille%20sur%20hanche,%2C85%20et%200%2C95.

# Référence

<!--% N'indiquez rien ci-dessous. Quarto se chargera de rajouter vos références bibliographiques automatiquement. -->
