---
title: "Santé humaine liée à l'obésité (bloc-notes)"
author: "Jérome Borgniet, Arthur Ohmann, Théo Galand, Pierre Vandenberghe"
date: "`r Sys.Date()`"
format:
  html:
    code-fold: true
    code-tools: true
    toc: true
editor: visual
lang: fr
bibliography: bibliography/references.bib
---

<!--% Complétez l'entête en définissant un titre qui soit représentatif de votre travail. Indiquez aussi les noms des auteurs. -->

<!--# Dans les différentes sections, vous trouverez des indicateurs "...Vos XXX ici..." Vous devez bien sûr REMPLACER ces indicateurs par votre propre texte. Ne les laissez pas dans votre version finale du document. Vous devez travailler dans le même document (pas question de faire un document séparé par étudiant). Gérez les conflits éventuels. -->

```{r setup, include=FALSE}
# Ceci est nécessaire pour les tests SDD, ne pas utiliser dans un "vrai" projet
if (!"tools:tests" %in% search())
  source(here::here("tests/tools_tests.R"), attach(NULL, name = "tools:tests"))

# Configuration de l'environnement SciViews::R
SciViews::R("infer", lang = "fr")
```

# Introduction

<!--% Sur base de la bibliographie (lecture de l'article fourni et de vos propres recherches sur Internet), rédigez une introduction du sujet en 3 à 4 paragraphes. Cette introduction doit guider le lecteur vers votre but. Vous devez citer vos sources, c'est-à-dire qu’il faut indiquer au minimum la référence bibliographique fournie de manière correcte (inspirez-vous de ce qui est indiqué dans le bloc-notes, mais reformulez : un simple copier-coller de l'introduction du bloc-notes n'est PAS considéré comme l'exercice réalisé !) -->

<!--# Ce projet porte sur la santé humaine liée à l'obésité, à la façon de se nourrir et aux activités réalisées (plus ou moins sédentaire ou actif) ... Réalisez des recherches bibliographiques afin d'avoir une vision précise de la thématique. Existe-t-il des indicateurs calculables pour quantifier l'état de santé d'un individu, par exemple ? Naturellement, ces indicateurs doivent être calculables sur bases des variables mesurées dans votre jeu de données. Focalisez-vous donc sur ces variables-là. -->

Introduction : 

Pour commencer, l'obésité est une problématique de santé qui concerne un nombre important d'individus dans la population mondiale. La proportion de personnes atteint d'obésité augmente petit à petit avec l'age, dans la catégorie d'individus de plus de 65 ans on un intervalle de personnes obéses compris entee 20 et 30% selon le sexe. En 2014, L'OMS a recensé plus de 1,9 milliards de personnes en surpoids et parmi elle 600 millions avaient dépassé le seuil d'obésité. L'obésité est donc un sujet très important à étudier et à comprendre les mécanismes qui compose cela. 
L'obésité se définit comme une accumulation excessive de masse grasse corporelle pouvant nuire à la santé, elle peut être associer à de nombreuses complications comme le diabète de type 2, affections cardio-vasculaires, problèmes articulaires,...L'excès de graisse corporelle dans la graisse abdominale est associé à une augmentation de la pression artérielle et du risque d'hyperinsulénémie ce qui engendre un développement de maladies chroniques. 

Pou étudier l'obésité, on peut prendre en compte de nombreux facteurs ce qui permet de recourir à de multiples indicateurs de santé tels que l'indice de masse corporelle (BMI), le rapport taille/hanche, le rapport tour de taille/taille ou encore l'indice de cognicité. Ces indicateurs permettent de quantifier objectivement la condition physique et l'état de santé d'un individu en fonction des donnés disponibles

Ici dans le cas de notre étude de biométrie, nous avons choisi d'analyser celle-ci grâce aux données d'individus du Hainaut pour analyser les causes de l'obésité à travers plusieurs variables mesurées dans notre jeu de données. Et à partir de nos multiples analyses du jeu de données, nous allons mettre en évidence des pistes d'analyses utiles pour mieux comprendre la problématique de l'obésité et des facteurs qui le composent et l'influencent 

# But

<!--% Formulez ici de façon concise et précise votre question de recherche en 1 à 2 phrases. -->

Le but de notre étude est d'analyser les causes de l'obésité dans le Hainaut et de déterminer les facteurs qui influencent positivement et négativement la prise ou perte de poids.

# Matériel et méthodes

<!--% Cette section doit comprendre une explication technique sur les mesures effectuées et sur le protocole relatif à l'acquisition des données en 3 à 4 paragraphes. Vous ajouterez aussi un paragraphe qui détaille les outils logiciels et statistiques utilisés (logiciels et versions des logiciels). Un simple copier-coller du matériel et méthodes du bloc-notes ne sera PAS considéré comme acceptable. -->

La méthode utilisée correspond à de la prise de mesure par divers contributeurs. Chaque contributeur a pris des mesures sur différentes personnes de son entourage. Les mesures ont donc été réalisée in vivo. 

Chaque contributeurs a mesuré 4 individus. Étant donné que 36 contributeurs ont participé, nous avons échantillonné 144 individus de façon aléatoire. 

Les mesures consistaient en des questions posées par les contributeurs ainsi que des mesures mesurées directement sur les individus. Nous avons mesurés les tours de taille, de hanche, de poignet avec un mètre ainsi que la masse à l'aide de balances. Les balances ayant chacune leur propre erreur et étant toutes différentes, nous avons commencé par mesurer la masse des contributeurs sur une balance de référence et sur leur balance personnelle, permettant ainsi de déterminer l'erreur de la balance. Nous avons ensuite modifié nos données directement. 

Toutes les mesures ont été réalisées en tout anonymat, pour ce faire les contributeurs ont reçu des numéros et ont pu attribuer à chaque individu mesuré une lettre allant de A à D nommant ainsi les individus par une suite de chiffre et de lettre. 

Les données ont été compilées dans un fichier Google sheet partagé par tout les contributeurs. Elles ont ensuite été analysées dans RStudio, un logiciel qui permet de coder en R. La version du language R utilisée est R.4.3.0. Les balises du projet dans le logiciel d'analyse sont en Quarto/Rmarkdown. Les codes ont été écrit avec le package ggplot2. 

# Résultats

## Description des données

<!--% Extrayez les quelques éléments les plus pertinents (3 à 5) de votre document `human_notebook.qmd` pour décrire les données de manière cohérente par rapport au but. Reprenez les interprétations en les reformulant de manière concise pour former un texte qui se lit en continu (donc un texte plus construit que ce que vous avez indiqué dans le bloc-notes). -->

<!--# N'oubliez pas que ce document doit pouvoir compiler indépendamment du reste. Cela implique que vous ajoutiez un chunk d'importation des données et que vous recalculiez tout ce qui doit l'être... Par contre, un simple copier-coller de toute la partie résultats du bloc-notes ne sera pas considéré comme un travail réalisé : vous devez sélectionner, et éventuellement remanier un peu le code, pour ne conserver que ce qui est utile ici. -->


```{r import}
biometry <- read$rds("data/biometry.rds")

```


...Vos descriptions des données ici...

## Tests d'hypothèses

<!--% Sélectionnez les 4 tests d'hypothèses les plus pertinents depuis `human_notebook.qmd`, ainsi bien sûr que les calculs des indices nécessaires que vous placerez juste au-dessus de vos tests. Ces tests doivent répondre à votre question de recherche (le but). Reformulez les interprétations pour former un texte qui se lit en continu. -->

...Vos tests d'hypothèses ici...

# Discussion et conclusions

<!--% Reprenez les résultats obtenus, discutez-les d'un point de vue biologique en 4 à 5 paragraphes et concluez votre travail. Vous pouvez les mettre également en relation avec vos recherches bibliographiques dans cette section. -->

...Vos conclusions ici...

<!--# Important : ce document doit compiler SANS ERREURS avec le bouton 'Rendu' sinon le travail sera sanctionné lourdement. La compilation du document Quarto est maintenant considérée comme acquise. -->

# Référence

obésité proportion : https://www.sciensano.be/fr/resultats-de-lenquete-nationale-de-consommation-alimentaire-2022-2023/statut-ponderal-et-troubles-du-comportement-alimentaire/surpoids-et-obesite-imc#:~:text=Hommes,-Your%20browser%20does&text=47%20%25%20de%20la%20population%20%C3%A2g%C3%A9e,un%20poids%20consid%C3%A9r%C3%A9%20comme%20normal.
obésité définition : https://www.citadelle.be/Services/Services-medicaux/Centre-de-la-chirurgie-bariatrique-et-nutrition/Q-est-ce-que-l-obesite
informations supplémentaires pour l'introduction : @incollection{lebacq2015,
  author = {Lebacq, Thérésa},
  title = {Anthropom{'e}trie ({IMC}, tour de taille et ratio tour de taille/taille).},
  year = {2015},
  booktitle = {Enqu{^e}te de consommation alimentaire 2014-2015},
  volume = {1},
  publisher = {WIV-ISP},
  address = {Bruxelles}
indice de conicité: https://www.sciencedirect.com/science/article/pii/S0870255117301348?via%3Dihub 
<!--% N'indiquez rien ci-dessous. Quarto se chargera de rajouter vos références bibliographiques automatiquement. -->
